【裁判字號】    88,訴,1676
【裁判日期】    890411
【裁判案由】    給付借款
【裁判全文】
臺灣臺南地方法院民事判決  八十八年度訴字第一六七六號
    原      告  台南市農會
    法定代理人  甲○○
    訴訟代理人  戊○○
    被      告  丁○○
                            身.
                乙○○      住.
                            身.
    共      同
    訴訟代理人  丙○○律師
                徐美玉律師
                黃紹文律師
右當事人間請求給付借款事件，本院判決如左：
    主    文
被告應連帶給付原告新台幣貳佰陸拾萬元，及自民國八十八年一月十一日起至清償日
止，按年息百分之十點六五計算之利息，並自民國八十八年二月十二日起至民國八十
八年八月十一日止，按上開利率百分之十，自民國八十八年八月十二日起至清償日止
，按上開利率百分之二十計算之違約金。
訴訟費用由被告連帶負擔。
    事    實
甲、原告方面：
一、聲明：求為判決如主文所示。
二、陳述
  （一）訴外人林有進邀同被告丁○○、乙○○為連帶保證人，於民國八十四年九月
        十一日向聲請人借款二百六十萬元整，約定利息按年息百分之八點六五加碼
        年息百分之二按月計付，逾期清償在六個月以內者，按上開利率百分之十，
        在六個月以上者，按上開利率百分之二十計付違約金，清償期為民國八十五
        年九月十一日，嗣屆期後又經展期，約定以八十八年十二月十日為清償期，
        並按月繳納利息，屆期本金全部清償。債務人林有進自借款後，已繳納利息
        至民國八十八年一月十日止，迄今已逾期甚久，經催討困難，為此提起本訴
        。
  （二）約定書第十一條有約定，對於主債務人延期清償，無庸再徵求保證人同意，
        系爭借款是八十四年間所借，因未清償而延展下來的，自無庸再經對保。
三、證據：提出擔保放款借據四份、台南市農會放款核准貸放帳卡明細表一紙、約定
    書三份、土地登記謄本二件為證。
乙、被告方面：
一、聲明：
  （一）原告之訴駁回。
  （二）訴訟費用由原告負擔。
二、陳述：
  （一）按就定有期限之債務為保證者，如債權人允許主債務人延期清償時，保證人
        除對於其延期已為同意外，不負保證責任，民法第七百五十五條定有明文。
        又此項規定凡保證債務均適用之，連帶保證債務不過保證人喪失先訴及檢索
        抗辯權，仍不失為保證債務之一種，自無排斥上開法條適用之理由（最高法
        院四十四年度台上字第一一八二號判決意旨參照）。本件原告業已自認本件
        借款曾經延期，然被告二人僅就原借款期間一年為保證，根本不知有延期之
        事，更未至原告處所辦理對保同意延期，而依原告所提出之借據影本，其上
        所記載之借款期間係自八十七年十二月十日至八十八年十二月十日，顯已經
        過延期，則原告自應就被告二人曾經同意對已延期之債務負保證責任之節，
        負舉證責任。而本件被告二人就定有期限之債務，於原告允許債務人林有進
        延期清償時，並  未對該延期同意保證，自不負保證之責任。
  （二）依原告所提出卷附之四紙借據中，除借款期間八十四年九月十一日起至八十
        五年九月十一日止之借據係被告二人親自簽名、蓋章者外，其餘借據均非被
        告二人所為，其上之簽名及蓋章均非真正，足徵被告二人就定有期限之債務
        ，於原告允許債務人林有進延期清償時，並未對該延期同意保證，自不負保
        證之責任。
  （三）按定型化約款，係指契約當事人之一方，為與不特定之多數相對人訂約之用
        ，而預先就契約內容所擬定之交易條款，而契約當事人之一方於訂立契約時
        ，以記載定型化約款之書面，提供相對人，由其簽署而締結之契約，即為所
        謂之定型化契約。又由於定型化契約約款係由契約之一方當事人預先擬定，
        該當事人於草擬定型化約款時，總以追求己方最大利益為相標，鮮少甚或不
        顧契約相對人應有之保障，使契約法上當事人平等原則蕩然無存，且因其通
        常係以細微文字，印於繁煩文件中，一般人多未注意，而不知其存在；或雖
        知其存在，但並無閱讀興趣，縱予閱讀，仍難精確了解其法律上意義，因此
        定型化約款本身有矛盾或疑義時，即應採取有利於相對人之解釋，此為當事
        人平等、誠信原則之基本要求。
  （四）本件原告與被告間遵守規約，雖記載「貴會如允許借款人展期延期時，不必
        徵求連帶保證人之同意而連帶保證人仍願負責」云云，惟為維持雙方當事人
        間私法上利益之均衡，避免約款制定者濫用其經濟上、法律上或其他與締約
        基礎有關之優勢，而侵害契約相對人之利益，即應以民法第二百十九條誠信
        原則審查定型化契約條款之效力，上開不利於連帶保證人即被告二人之條款
        ，亦應認係違反誠信原則而無效，民法第七百五十五條之立法意旨乃在保證
        保證人，以免主債務人自己拋棄期限利益，致使保證人遭受不利，今原告片
        面考慮自己求償之方便，而以定型契約排除民法第七百五十五條保護保證人
        規定之適用，顯與該條保護保證人之立法意旨相矛盾，有違誠信原則，故該
        條款應為無效。原告主張雙方定有「允許借款人展期延期時，不必徵求連帶
        保證人之同意而連帶保證人仍願負責」之約款，故被告二人就展期清償雖未
        同意，仍應負連帶保證人責任云云，顯不可採，其主張應無理由。
三、證據：提出台南市農會放款帳卡明細資料一份為證並聲請鑑定簽名之真偽。
    理    由
一、原告起訴主張：訴外人林有進邀同被告丁○○、乙○○為連帶保證人，於八十四
    年九月十一日向聲請人借款二百六十萬元整，約定利息按年息百分之八點六五加
    碼年息百分之二按月計付，逾期清償在六個月以內者，按上開利率百分之十，在
    六個月以上者，按上開利率百分之二十計付違約金，清償期為八十五年九月十一
    日，嗣屆期後又經展期，仍以被告二人為連帶保證人，約定以八十八年十二月十
    日為清償期，並按月繳納利息，屆期本金全部清償，詎債務人林有進繳納利息至
    八十八年一月十日止即未再繳款，迄今已逾期甚久，經催討困難，為此起訴請求
    被告等連帶給付借款二百六十萬元及遲延利息與違約金等語。被告則以：伊二人
    僅就原借款期間一年為保證，根本不知有延期之事，更未至原告處所辦理對保同
    意延期，而依原告所提出之借據影本，其上所記載之借款期間係自八十七年十二
    月十日至八十八年十二月十日，顯已經過延期，至於原告所提出卷附之四紙借據
    中，除借款期間八十四年九月十一日起至八十五年九月十一日止之借據係伊二人
    親自簽名、蓋章者外，其餘借據均非伊二人所為，其上之簽名及蓋章均非真正，
    兩造間訂立之遵守規約，雖記載「貴會如允許借款人展期延期時，不必徵求連帶
    保證人之同意而連帶保證人仍願負責」，惟該定型化約款係違反誠信原則而無效
    等語，資為抗辯。
二、原告主張：訴外人林有進邀同被告丁○○、乙○○為連帶保證人，於八十四年九
    月十一日向聲請人借款二百六十萬元整，約定利息按年息百分之八點六五加碼年
    息百分之二按月計付，逾期清償在六個月以內者，按上開利率百分之十，在六個
    月以上者，按上開利率百分之二十計付違約金，清償期為八十五年九月十一日，
    嗣屆期後又經展期，約定以八十八年十二月十日為清償期，並按月繳納利息，屆
    期本金全部清償，詎債務人林有進繳納利息至八十八年一月十日止即未再繳款等
    事實，業據提出擔保放款借據四份、台南市農會放款核准貸放帳卡明細表一紙、
    約定書三份、土地登記謄本二件為證為證，被告對於原告提出之八十四年九月十
    一日借據上簽名蓋章之真正均不爭執，原告此部分主張自堪信為真實。
三、次按銀行與連帶保證人間所訂定之保證契約，乃保證人擔保借款人對銀行債務之
    清償責任，銀行對保證人並不負任何義務，保證人亦無從因保證契約自銀行獲取
    報償，其性質上屬單務、無償契約，並非屬消費之法律關係。復依消費者保護法
    第二條第一款規定，所謂「消費者」係指以消費為目的而為交易、使用商品或接
    受服務者而言，足見保證人應非該法所指之消費者，自無消費者保護法之適用無
    疑。再者，所謂「定型化契約」應受衡平原則之限制，係指締約之一方於契約條
    款已預先擬定，他方僅能依該條款訂立契約，否則即受不締約之不利益，此際始
    應適用衡平原則之法理，以排除不公平之「單方利益條款」。蓋此情形，倘貫徹
    「締約自由原則」，將使居於經濟上弱者之一方無締約之可能，而須忍受不締約
    之不利益，故縱他方接受該條款而締約，該條款亦應認違反衡平原則而無效，以
    符平等互惠原則。雖保證人通常係礙於職務從屬或情誼原因，而由借款人覓為其
    與銀行間債務之連帶保證人，惟就保證契約之法律關係而言，保證人既係擔保他
    人間之債務清償責任，並非經濟上之弱者，且未自保證契約獲取任何利益，如認
    保證契約有違民法保護保證人之任意規定，自可不訂定保證契約，並不會因未成
    為保證人而生不利益，或經濟生活受制於銀行不得不為保證人之情形。從而，保
    證人如已同意該條款，而訂定保證契約，該條款依民法第七百五十五條之規定，
    又屬當事人得依特約排除之任意規定，除另有其他無效之原因外，保證人即不得
    主張該條款為無效。準此以觀，被告等簽訂之約定書第十一條第二款業已載明：
    「立約人（即被告等）同意貴行（即原告）允許主債務人延期清償，毋須再徵求
    立約人之同意，立約人仍負全部債務之保證責任」等字樣，有被告等簽立之約定
    書影本二份附卷可稽，足見被告等對於原告允許延期清償一節，已為概括同意之
    表示，自不容援引民法第七百五十五條之規定，以原告未盡通知義務，或未經被
    告等同意主債務人延期清償，而主張免責 (參見五十一年度台上字第二三五六號
    判決意旨) 。更何況本院將原告提出之四張借據（含八十四年九月十一日第一次
    借貸所立之借據及其後歷次展期所立借據）與被告二人於八十四年九月三日簽訂
    之約定書送鑑定結果，認「擔保放款借據四紙上『林有進』、『丁○○』、『乙
    ○○』印文與約定書上『林有進』、『丁○○』、『乙○○』印文皆相符」等語
    ，有內政部警政署刑事警察局鑑驗通知書一份附卷可佐，被告抗辯：僅在第一年
    之借據上簽名蓋章後，印章即行取回，第二年未將印章交予任何人云云，顯不可
    採，因認被告對於系爭借款之展期清償已表同意。
四、綜合上情，被告二人對於系爭借款之展期清償已經同意，從而，原告依連帶保證
    之法律關係，請求被告等連帶給付原告新台幣二百六十萬元，及自民國八十八年
    一月十一日起至清償日止，按年息百分之十點六五計算之利息，並自民國八十八
    年二月十二日起至民國八十八年八月十一日止，按上開利率百分之十，自民國八
    十八年八月十二日起至清償日止，按上開利率百分之二十計算之違約金，為有理
    由，應予准許。
據上論結，本件原告之訴為有理由，依民事訴訟法第七十八條，判決如主文。
中      華      民      國    八十九    年      四      月      十一    日
                                臺灣臺南地方法院民事第一庭
                                      法      官  李杭倫
右為正本係照原本作成
如對本判決上訴，須於判決送達後廿日內向本院提出上訴狀
中      華      民      國    八十九    年      四      月      十一    日
                                      法院書記官  汪維屏


司法院資訊處製作；財團法人民間司法改革基金會備份。
